【裁判字號】    95,上訴,2132
【裁判日期】    950822
【裁判案由】    誣告等
【裁判全文】
臺灣高等法院刑事判決                95年度上訴字第2132號
上  訴  人  台灣板橋地方法院檢察署檢察官
上  訴  人
即  被  告  乙○○
選任辯護人  徐克銘律師
            洪大植律師
上列上訴人因被告誣告等案件，不服台灣板橋地方法院95年度訴
字第402號，中華民國95年3月15日第一審判決（聲請簡易判決處
刑案號：台灣板橋地方法院檢察署94年度偵續字第107號，原審
法院改依通常程序審判）提起上訴，本院判決如下：
    主  文
上訴駁回。
    事  實
一、乙○○係臺北縣蘆洲市○○○街寶瓶座社區住戶，因就社區
    事務及管理費等事，與曾擔任該社區91年度管理委員會主任
    委員之庚○○滋生齟齬。於民國93年5月24日23時30分許，
    在臺北縣蘆洲市○○○街16號3樓庚○○住處樓下即寶瓶座
    社區之中庭內，以手指庚○○住處大喊：「姓蔡的，有種給
    我下來，幹你娘老xx」等語，公然侮辱庚○○。
二、案經庚○○訴由臺灣板橋地方法院檢察署檢察官偵查後聲請
    簡易判決處刑，原審法院改依通常程序審判。
    理  由
一、公然侮辱有罪部分：
（一）訊據被告乙○○矢口否認公然侮辱之犯行，辨稱其當日在
      中庭遭受恐嚇，但並未出言辱罵庚○○云云。
（二）經查：上開犯罪事實，業據告訴人庚○○於原審以證人身
      分具結指證綦詳，核與現場目擊耳聞證人李坤成於原審審
      理中結證所證情節相符（見原審卷第42頁、第45頁）。至
      被告所舉證人丙○○雖稱其當時在場，並未聽到侮辱之言
      語云云，然亦證述是聽到有人爭執才從樓上下來（見本院
      95年7月18日審判筆錄第7頁、第8頁），故其係事後才到
      現場，所證述不足為被告有利之認定。
（三）綜上所述，被告所辯，為卸責之詞，不足採信，其罪證已
      臻明確，犯行洵堪認定，應予依法論科。
（四）核被告乙○○所為，係犯刑法第309條第1項之公然侮辱罪
      。原審基此認定，援引上開法條及行為時刑法第41條第1
      項前段，罰金罰鍰提高標準條例第1條前段、第2條等規定
      。審酌被告與告訴人庚○○為同一社區之住戶，不思睦鄰
      之道而為本案犯行之動機、目的、手段、所生危害及其品
      行、智識程度、犯罪後態度等一切情狀，判處拘役30日，
      如易科罰金，以銀元300元折算1日，以資懲儆，經核其認
      事用法，均無不合。被告上訴意旨，仍執前詞，否認犯罪
      ，核無理由，此部分上訴，應予駁回。至被告犯罪行為後
      ，刑法於94年2月2日修正，95年7月1日施行，修正前刑法
      第41條第1項前段規定：「犯最重本刑為5年以下有期徒刑
      以下之刑之罪，而受6個月以下有期徒刑或拘役之宣告，
      因身體、教育、職業、家庭之關係或其他正當事由，執行
      顯有困難者，得以1元以上3元以下折算一日，易科罰金。
      」關於易科罰金折算標準，修正前罰金罰鍰提高標準條例
      第2條前段（現已刪除）規定，就其原定數額提高為100倍
      折算1日，則本件受刑人行為時之易科罰金折算標準，以
      銀元300元折算1日，經折算為新臺幣後，應以新臺幣900
      元折算為1日。修正後刑法第41條第1項前段則規定：「犯
      最重本刑為五年以下有期徒刑以下之刑之罪，而受六個月
      以下有期徒刑或拘役之宣告者，得以新臺幣一千元、二千
      元或三千元折算一日，易科罰金。」比較修正前後之易科
      罰金折算標準，以行為時之法律，較有利於被告，原審適
      用行為時舊法，並無不合，不構成撤銷之理由。
二、被訴誣告無罪部分：
（一）公訴意旨另以：被告乙○○係臺北縣蘆洲市○○○街寶瓶
      座社區住戶，曾任該社區第1屆即87年度管理委員會主任
      委員與90年度工務委員。庚○○、丁○○及己○○分別為
      該社區管理委員會91年度主任委員、財務委員及監察委員
      。乙○○明知其自91年4月起未繳納管理費，庚○○、丁○○及己○○於91年4至6月份、7至9月份及10至12月份寶
      瓶座社區管理費收支季報表中，分別公布乙○○同年4至6
      月積欠管理費新臺幣（下同）3,360元，4至9月積欠管理
      費6,720元，4至12月共積欠管理費10,080元，係屬事實。
      竟基於概括之犯意，意圖使庚○○、丁○○、己○○受刑
      事處分，於92年4月1日具狀向臺灣板橋地方法院檢察署誣
      指其並未欠繳管理費，庚○○於91年12月15日之住戶會議
      中，以其未繳納管理費為由，要求其離開會議場所，指摘
      足以毀損其名譽之事項；另庚○○、丁○○、己○○以公
      布季報表之方式指摘、傳述足以毀損其名譽之事項。又乙○○於87年間擔任該社區管理委員會主任委員時，即已知
      悉該社區住戶甲○○（即顏太太），於87年7、8月間即在
      通往頂樓樓梯間堆放雜物，復變本加厲將雜物堆放於頂樓
      及甲○○地下室停車格內之事實。且其任90年度工務委員
      時，即已向甲○○收取每月樓梯間之租金500元，又於91
      年8月15日寶瓶座社區91年度第3次住戶會議中，就甲○○
      於90年度曾表明於1個月內，清除所佔用之公設樓梯間，
      迄今仍未清除一事提出討論。而庚○○並未於社區之地下
      室停車場堆置大量瓦斯筒，亦未將樓梯間出租予甲○○以
      收取租金，再連續於93年5月27日及同年11月22日具狀誣
      指庚○○在地下室停車場堆放瓦斯筒及庚○○將樓梯間出
      租予甲○○之虛構事實，意圖入庚○○於公共危險罪。因
      認被告乙○○涉有刑法第169條第1項之誣告罪嫌。
（二）公訴人認被告乙○○涉犯誣告罪，係以：告訴人庚○○、
      丁○○、己○○之指訴及有被告所為92年4月1日申告狀、
      93年5月27日刑事聲請狀、93年11月22日刑事答辯狀。87
      年7月15日蘆洲二支郵局第278號存證信函、通知書、90年
      10月至12月份寶瓶座社區管理費收支季報表、現金收入傳
      票、寶瓶座社區91年度第3次住戶會議報告為其論據。訊
      據被告堅決否認有誣告之犯行，辯稱：社區住戶之管理費
      多寡及提高管理費，應召開區分所有權人會議，未經合法
      決議，不能提高管理費。告訴人等未經法定程序提高管理
      費，並不合法，指其未繳交管理費，自屬妨害名譽。又就
      所指訴樓梯間出租予甲○○係陳述事實；且指稱社區地下
      停車場內之瓦斯桶係甲○○所堆放，並未指庚○○所堆放
      ，93年5月27日刑事聲請狀，係指告訴人庚○○任令甲○○放置瓦斯桶，漏植（任令）二字，並無誣告之犯意等語
      。
（三）按犯罪事實應依證據認定之，無證據不得認定犯罪事實；
      又不能證明被告犯罪者，應諭知無罪之判決；刑事訴訟法
      第154條第2項、第301條第1項分別定有明文。又刑事訴訟
      上證明之資料，無論其為直接或間接證據，均須達於通常
      一般之人均不致有所懷疑，而得確信其為真實之程度，始
      得據為有罪之認定，若其關於被告是否犯罪之證明未能達
      此程度，而有合理懷疑之存在，致使無從形成有罪之確信
      ，根據「罪證有疑，利於被告」之證據法則，即不得遽為
      不利被告之認定（最高法院76年台上字第4986號判例意旨
      參照）。又誣告罪之成立，須其申告內容完全出於憑空捏
      造，若所告尚非全然無因，衹因缺乏積極證明致被誣告人
      不受訴追處罰者尚難遽以誣告論罪。即誣告罪之成立，以
      告訴人所訴被訴人之事實必須完全出於虛構為要件，若有
      出於誤會或懷疑有此事實而為申告，以致不能證明其所訴
      之事實為真實，縱被訴人不負刑責，而告訴人本缺乏誣告
      之故意，亦難成立誣告罪名。又刑法第169條第1項誣告罪
      之構成，須具有意圖他人受刑事或懲戒處分之要件，如其
      報告之目的，在求判明是非曲直，並無使人受刑事或懲戒
      處分之請求，即與誣告罪之構成要件不符（最高法院43年
      台上字第251號、44年台上字第892號判例、55年台上字第
      888號判例意旨參照）；另虛偽之申告，以意圖使他人受
      刑事或懲戒處分而為之者，始構成誣告罪，若所指事實出
      於訟爭上攻擊防禦之方法，縱有請求懲辦對方之表示，而
      其目的既在脫卸自己罪責，即難謂與上開要件相合（最高
      法院30年上字1886號判例意旨參照）。
（四）經查：
    1.被告於92年4月1日向臺灣板橋地方法院檢察署提出之申告
      狀（見臺灣板橋地方法院檢察署92年度發查字第1556號卷
      第1頁、第2頁）記載：「一、被告等（指本案告訴人）未
      依公寓大廈管理法行事，也未召開區分所有權人會議自行
      提高管理費用，案經原告向蘆洲市調解委員會申請調解，
      被告等拒不到場，附件如一。二、被告等於民國91年8月1
      5日召開住戶會議（並非區分所有權人會議），會議紀錄
      記載因為未達出席人數而延後再議，附件如二。三、被告
      等自行於91年度全年度管理費收支季報表4月份起至12月
      份止公布未收款明細，加重妨害本人名譽。四、被告庚○○並於91年12月15日於住戶會議（非區分所有權人會議）
      以原告未繳納管理費為由要原告離開會議場所。」被告於
      書狀中並未表示其未積欠管理費，被告所稱係指告訴人等
      提高管理費，未經區分所有權人會議決議。且告訴人庚○○、丁○○、己○○確有公布被告未繳納管理費，並以之
      為由而要被告離開會場等情，為告訴人庚○○、丁○○、
      己○○於檢察事務官詢問時陳述無訛（見臺灣板橋地方法
      院檢察署92年度發查字第1556號卷第19頁）暨告訴人庚○○於原審證述屬實（見原審卷第45頁、第46頁）。被告就
      此部分申告之事實，並非憑空捏造，其個人認告訴人等提
      高管理費不合法律程序，且聲請調解，告訴人均不予置理
      ，乃認告訴人庚○○、丁○○、己○○之行為涉有犯妨害
      名譽罪嫌而訴請檢察官偵辦，即難遽認有誣告之故意。
    2.被告93年11月22日向台灣板橋地方法院檢察署提出之刑事
      答辯狀（見臺灣板橋地方法院檢察署93年度偵字第15857
      號卷第18頁至第26頁），係告訴人庚○○、丁○○、己○○對被告提出誣告罪之告訴後，被告乃委請律師繕寫答辯
      狀，就社區樓梯間遭甲○○占用出租之事提出辯解出於訴
      訟上之攻擊防禦方法，揆諸前開說明，該答辯本難認有誣
      告之故意。況依告訴人等所製作公布之91年1至12月份寶
      瓶座社區管理費收支季報表（見臺灣板橋地方法院檢察署
      94年度偵續字第107號卷第124頁至第127頁）之內容，確
      實記載有「摘要明細：樓梯間出租，收入1500」。即告訴
      人等所舉證人林石志於本院亦結稱：其為90年度社區財務
      委員，與當時之主任委員、監察委員3人與甲○○洽談樓
      梯間出售的事，向甲○○收取租金是財委之事，不是被告
      收租金（見本院95年7月18日審判筆錄第3頁至第6頁）。
      則告訴人所指90年度被告以工務委員身分向甲○○收取租
      金，自屬不實。則被告所述之事實即非出於虛構，縱有誤
      會或懷疑有此事實，亦與誣告罪之構成要件不符。雖證人
      林石志稱被告知道出租予甲○○的事，因為出租的事經過
      住戶大會開會通過云云（見本院95年7月18日審判筆錄第4
      頁）。然核該社區90年度共4次住戶會議，均無決議同意
      出租樓梯間，且一再決議對住戶破壞社區景觀，影響公共
      安全，佔用公共區域，請管理委員會視同廢棄物清理，報
      請主管機關處理，有各次住戶會議之紀錄在卷可查（存本
      院卷內）。林石志所稱被告因住戶會議知悉出租之事，並
      非事實，不足為被告不利之認定。
    3.被告於93年5月28日向臺灣板橋地方法院檢察署提出之刑
      事聲請狀（見臺灣板橋地方法院檢察署93年度偵字第9348
      號卷第6頁至第8頁），其內容固有：「被告將大量瓦斯桶
      堆置於寶瓶座社區地下室停車場，經住戶委員會決議，多
      次規勸迄今猶未遷移，漠視民命，嚴重危害社區近百戶他
      戶之生命、財產安全，已涉公共危險，敬請鈞長明察，並
      迅賜命被告將危險物品遷移，至感德便。」。然核該聲
      請狀係以打字為之，具狀人欄係蓋章，核與被告於92年4
      月1日所為之申告狀係以手寫為之，具狀人欄係簽名、捺
      指印者不同。被告稱該狀紙係委由戊○○律師所為，亦可
      能就被告之傳述，律師之聽聞達產生疏漏。而戊○○律師
      因本身可能因疏忽或與被告當時溝通發生問題，以致產生
      本案，而拒絕作證。上開聲請狀提出之前2日或3日（該
      書狀書寫日期為93年5月27日，提出收狀日期為93年5月28
      日），被告已於93年5月25日檢察事務官詢問時明確陳稱
      ：「告證四張照片瓦斯桶及電纜是由何人堆放？）是甲○○堆放的。該車位是他所購買。」、「（甲○○何時開始
      堆放東西？堆放地點在哪裡？）在地下室車位，六樓通往
      頂樓的樓梯間，頂樓的平台。一開始從87年中約7、8月開
      始堆放在通往頂樓樓梯間，後來愈放愈多。」另甲○○亦
      當庭坦承：「車位上的東西是我的，好像前年開始堆的。
      」（見臺灣板橋地方法院檢察署93年度他字第780號卷第
      41頁至第45頁）。被告當時已明確陳稱地下室停車位之瓦
      斯桶係甲○○所堆置，僅認告訴人等管理之主任委員不加
      處理，則2、3日後，為補充其開庭言詞陳述之不足，具狀
      說明，自無故意指稱該瓦斯桶係告訴人庚○○堆置。甲○○於93年5月25日之檢察事務官詢問時確稱車位上的東
      西（含瓦斯桶）係於前年（即91年）開始堆置，而91年度
      之寶瓶座社區管理委員會之主任委員又係告訴人庚○○，
      則被告因認告訴人庚○○於擔任主任委員期間未就該瓦斯
      桶堆放一事妥為處理，其認告訴人庚○○有放任他人公共
      危險之嫌，也難認被告有誣告之故意。
（五）綜上所述，被告乙○○否認辯解，並非全然無因。而公訴
      人認被告涉犯誣告罪嫌，所為之舉證亦尚未能達通常一般
      之人均不致有所懷疑，而得確信其為真實之程度，而有合
      理懷疑之存在，即不得遽為不利被告之認定。此外，復查
      無其他積極證據足資認定被告有誣告之故意。
（六）原審對此部分，認不能證明被告犯罪，為其無罪之諭知，
      於法並無不合。公訴人依據告訴人之聲請，仍指被告有誣
      告行為，核無理由，此部分上訴應予以駁回。
三、據上論斷，應依刑事訴訟法第368條，判決如主文。
本案經檢察官沈世箴到庭執行職務。
中    華    民    國    95    年    8     月    22    日
                  臺灣高等法院刑事第十六庭
                              審判長法  官  葉騰瑞
                                    法  官  黃俊明
                                    法  官  趙功恆
以上正本證明與原本無異。
妨害名譽部分，不得上訴。
其他部分，如不服本判決，應於收受送達後十日內向本院提出上
訴書狀，其未敘述上訴之理由者並得於提起上訴後十日內向本院
補提理由書（均須按他造當事人之人數附繕本）。
                                    書記官  孫佩琳
中    華    民    國    95    年    8     月    22    日
附錄本案論罪科刑法條全文：
刑法第309條第1項：
公然侮辱人者，處拘役或三百元以下罰金。


司法院資訊處製作；財團法人民間司法改革基金會備份。
